【裁判字號】    95,交上訴,94
【裁判日期】    951025
【裁判案由】    公共危險
【裁判全文】
臺灣高等法院刑事判決                95年度交上訴字第94號
上  訴  人
即  被  告  甲○○
選任辯護人  黃鴻湖律師
上列上訴人即被告因公共危險案件，不服臺灣基隆地方法院95年
度交訴字第11號，中華民國95年6月20日第一審判決（起訴案號
：臺灣基隆地方法院檢察署95年度調偵字第1號），提起上訴，
本院判決如下：
    主  文
上訴駁回。
    事  實
一、甲○○於民國九十四年八月三十日中午十二時三十分許，駕
    駛6222-KM號自用小貨車，搭載田森培，沿基隆市○○路○
    ○道之左側車道往港口方向行駛，在行經信一路與義七路口
    時，適有乙○○駕駛之GHC-075號重機車在其右前方沿中間
    車道同向行駛中。甲○○應注意並能注意汽車超車時，應保
    持適當之間隔距離，而當時天氣晴，日間自然光線，視線良
    好，路面平坦乾燥無缺陷及無障礙物，並無不能注意之情事
    。詎甲○○疏未注意，於超越該機車時，未保持適當間隔距
    離，致該小貨車之右後側車廂輕微擦撞該重機車之左後側，
    致乙○○重心失衡而人車倒地，受有左側頭皮撕裂傷九公分
    、左側鎖骨閉鎖性骨折、外傷性蜘蛛網膜下腔出血及腦水腫
    等傷害，而陷入昏迷（以上所涉刑法第二八四條第一項過失
    傷害罪嫌部分，業經乙○○撤回告訴，經檢察官為不起訴處
    分確定，不在起訴及本案審理範圍之內）。詎甲○○於肇事
    後，非但未停留現場救護受傷昏迷之乙○○，反而前行約五
    十公尺後，向右切入外車道，加速右轉義六路再右轉信二路
    經由正信路而逃逸，經在場目擊之蕭評文駕駛機車在後追攔
    ，仍追之不及，讓其逃逸，僅能記下車號供警循線查獲。
二、案經基隆市警察局第二分局報請台灣基隆地方法院檢察署檢
    察官偵查起訴。
    理  由
一、訊據上訴人即被告甲○○對於被害人乙○○因發生前開車禍
    而致受傷之事實固坦承不諱，惟矢口否認其有何肇事逃逸之
    犯行，並辯稱：其在瑞芳工廠擔任木工工作，當天，其駕駛
    老闆之貨車，搭載田森培，從瑞芳工廠出發，擬在瑞芳購買
    施工原料木心板，但在瑞芳地區購買無著，才轉到基隆市區
    尋覓；其車由基隆市○○路左轉信一路後，田森培表示前方
    有五金行，因後來未找到店家，才右轉義六路再右轉信二路
    轉往八斗子購買，買到後再沿濱海公路回去瑞芳工廠，其當
    時並不知道沿途有發生車禍，並非明知肇事而故意逃逸；其
    之所以在信一路附近停車後再右轉，是因為田森培要其停下
    來，說要買木心板，因未見五金店，其才右轉到八斗子去購
    買，並非明知肇事故意逃逸，其之所以賠償告訴人乙○○三
    十萬元，乃係因證人蕭評文自述有目擊兩車擦撞，其才誤以
    為自己有肇事，故而賠償告訴人，並非承認肇事而逃逸云云
    。辯護人則辯稱：本案被害人乙○○及證人蕭評文先後所述
    自相矛盾，且互核不符，殊難採為認定被告犯罪之證據云云
    。
二、惟查：
（一）按汽車駕駛人駕駛汽車肇事致人受傷或死亡，應即採取救
      護或其他必要措施，並向警察機關報告，不得駛離，道路
      交通管理處罰條例第六十二條第一項規定甚詳。次按刑法
      第一百八十五條之四之肇事逃逸罪，係以行為人駕駛動力
      交通工具肇事，致人死傷而逃逸，而為犯罪之構成要件。
      所謂逃逸，當然必須行為人認識其有行車發生事故之肇事
      ，並致他人死亡或受傷，竟出於逃避責任之意思，違背停
      留現場處理事故或救護傷者之上開義務，不願停車並下車
      處理，反而繼續開車而逃離現場，始足當之；若行為人並
      不知悉業已發生車禍並致他人死傷，則其開車繼續前行，
      乃當然之舉止，無從評價為肇事逃逸之行為，自不得遽以
      肇事逃逸罪責相繩。因此，本案關鍵在於被告是否有駕車
      肇事及其於駕車離去時，是否已知其發生車禍並致他人受
      傷等情。
（二）茲查：
   1、被告甲○○對於前開駕車不慎擦撞被害人所騎之機車，發
      生車禍致被害人受傷之事實，業據被告於原審準備程序及
      審理時坦承不諱（原審卷第12頁、第13頁、第79頁），核
      與被害人指訴之情節相符，並經證人蕭評文結證屬實，且
      有道路交通事故現場圖、道路交通事故現場圖（一）（二
      ）各一紙、所附現場照片三十八張及行政院衛生署基隆醫
      院驗傷診斷書一紙在卷可稽。
   2、其次，證人即被害人乙○○於原審審判中具結後證稱：其
      感覺車後有東西撞來，其身體並未被撞到，只是人往後仰
      ，機車頓一下，其向左看，就看到一台藍色貨車，接著，
      其就倒在地上並暈過去等語（原審卷第24頁、第25頁）。
      證人蕭評文於審判中具結後證稱：其當時看到貨車從左邊
      切到右邊，聽到一聲撞擊聲，機車滑出去，騎機車之婦人
      倒地；當時該處有七、八部汽車和機車；機車倒地之聲響
      聽得到，算是大聲等語（原審卷第27頁至第30頁）。再參
      以卷附現場圖示機車之刮地痕長達八點五公尺，卷附相片
      所示該機車受損嚴重，可見當時撞擊及機車倒地之聲響不
      小無疑，茲該小貨車既有照後鏡，被告又非聽覺或視力有
      障礙之人，斷無可能不知已經發生車禍之理。復次，證人
      蕭評文於原審審判中具結後證稱：貨車肇事後繼續往前開
      ，到前方路口時，並無紅綠燈，車子停一下，約五到十秒
      之間就右轉；其騎機車追到市場，卻被人群阻擋下來，因
      看到貨車車號，就放棄繼續追等語（原審卷第27頁、第29
      頁）；茲沿信一路靠近義六路之一帶，目前乃空地，並無
      任何建築存在（此已經原審指明因本案發生車禍地點為其
      任職之台灣基隆地方法院轄內，依其職務上所已知之事實
      ），既無建築，即無商店存在，證人田森培如何可以要被
      告停車而尋找五金行？且查衡諸一般常情，被告既駕駛車
      輛搭載同事田森培一同外出購買材料，縱有尋找五金材料
      行之必要，被告當可放慢行駛速度，邊開邊找即可，焉有
      必要由同車之田森培獨自下車去尋找五金行？可見被告謂
      其停車是要方便田森培去找五金行，嗣後因找不到才右轉
      再找云云，並非事實。反而神似肇事後考慮應直行或右轉
      逃逸之猶豫不決之情狀。尤有進者，被告雖稱其對基隆路
      線不熟，然依其所述，其車由瑞芳進入基隆之後，經月眉
      路左轉東信路直行信一路後，即右轉義六路再右轉信二路
      無訛；然則，證人田森培於原審審理中具結後係證稱：其
      搭被告之車由月眉路左轉東信路直到信一路，要找三夾板
      。其要找之建材行在信一路與義二路交岔口附近，惟其等
      在該附近繞行二次都找不到，亦即從信一路到義二路再左
      轉仁一路繞回來，到月眉路再左轉東信路直到信一路；後
      來，經其提議，才在義二路右轉信二路經正信路轉祥豐街
      到八斗子去買等語（原審卷第76頁）。經核被告與證人田
      森培二人間，對於行車路線之說法南轅北轍，所稱擬購買
      木心板或三夾板之說，乃不攻自破，何足採信？
   3、被告於本院辯稱其並無駕車擦撞被害人所騎乘之機車，其
      對於本件車禍事故之發生並無責任云云。選任辯護人亦附
      和被告之辯解，指稱被害人乙○○及證人蕭評文先後所述
      自相矛盾，且互核不符，殊難採為認定被告犯罪之證據云
      云。然查，觀諸被告於原審已坦承有駕車肇事屬實，且陳
      稱：其所駕駛之車輛有撞擊點，但並無損害云云（原審卷
      第13頁），此核與卷附被告所駕駛之肇事車輛照片，亦見
      該車右後側廂確有甫產生之新擦撞痕跡，該擦痕離地高度
      約八十公分（偵查卷第32頁上圖、第34頁下圖、第35頁上
      圖至第37頁）；另查被害人所騎機車左後端亦有新產生之
      擦痕，離地高度約為八十公分，且擦痕上明顯有藍色漆痕
      （偵查卷第30頁、第31頁、第32頁下圖），核與被告所駕
      駛之車輛之顏色相符。另查被害人乙○○及證人蕭評文先
      後指述被告確有上開肇事犯行，並無矛盾或扞格之處。另
      被害人證稱：其遭被告駕車擦撞到其所騎乘之機車後端後
      ，曾頓一下再人車倒地等情，亦與證人蕭評文所稱被害人
      因遭被告所駕車輛側面擦撞後端，因而滑倒等情，並無不
      相符合。又查選任辯護人以被害人所騎機車遭擦撞後，竟
      往左側傾倒有違經驗法則云云。然查遭碰撞之物體若呈無
      動力狀態下，衡情當會順著作用力行進方向傾倒；但若遭
      碰撞之物體本身具有動力，或經人為操控者，則並非必然
      如此，胥視作用力之大小而定；若作用力之力道不強，則
      遭碰撞物體可能僅會造成原地頓動而已；又若遭碰撞之物
      體為行進間之車輛，則該車輛之駕駛人因突然遭他車碰撞
      ，基於維護車輛行進安全，防止車輛傾倒起見，在本能反
      射反應下，恆常會逆著作用力之來源操控車輛。是以若行
      進中之機車遭同向其他車輛輕微擦撞，不必然會順著作用
      力之來源傾倒，反倒是因駕駛人為免人車倒地，基於本能
      反應，會將機車車頭逆著作用力轉向，最後因重心失衡而
      人車倒地，此為比比皆是之常例，是本案被害人所騎之機
      車後端，突遭同向左側行間中之被告所駕汽車之右側輕微
      擦撞，並必然一定會向右側傾倒，反而因乙○○為求平衡
      穩定，將機車車頭逆勢轉向，因重心不穩而向左側傾倒，
      其理至明。因此選任辯護人聲請傳訊證人蕭評文、田森培
      、乙○○說明本案車禍發生之經過情形云云，並聲請傳訊
      證人林志勇到庭證明本案車禍事件發生後，被告所駕駛之
      前開車輛之外觀狀態云云。茲查其中證人蕭評文、田森培
      、乙○○就本案發生之經過，已於原審經兩造進行交互詰
      問程序，結證並詰問明確在卷，依刑事訴訟法第196條之
      規定，自無就相同之事項再度傳訊證人蕭評文、田森培、
      乙○○到庭之必要。至關於被告當時所駕駛車輛之外觀狀
      態一節，亦經被告供明有駕車肇事屬實，且陳稱：其所駕
      駛之車輛有撞擊點，但並無損害云云（原審卷第13頁），
      此核與卷附被告所駕駛之肇事車輛照片，亦見該車右後側
      廂確有甫產生之新擦撞痕跡，該擦痕離地高度約八十公分
      （偵查卷第32頁上圖、第34頁下圖、第35頁上圖至第37頁
      ）；另查被害人所騎機車左後端亦有新產生之擦痕，離地
      高度約為八十公分，且擦痕上明顯有藍色漆痕（偵查卷第
      32頁下圖），核與被告所駕駛之車輛之顏色相符，有如前
      述；因事證已臻明確，自無再傳訊證人林志勇到庭詰問之
      必要。
三、核被告所為，係犯刑法第一百八十五條之四駕駛動力交通工
    具肇事致人受傷而逃逸罪。另觀之卷附診斷證明書，可知本
    案被害人之前述傷勢（偵查卷第19頁），尚未因本案車禍至
    無自救力之人甚明，自無刑法第二百九十四條第一項遺棄罪
    之適用，併此說明。
四、原審經詳細調查後，基於以上相同之認定，並審酌被告素行
    良好，並無前科，犯罪之動機、目的，於本件車禍發生後，
    被告業已賠償被害人新台幣三十萬元，並已如數給付完畢，
    業經被告供明，並經被害人證明屬實在卷（原審卷第32 頁
    ），犯罪所生之危害、犯後自警詢、偵查以迄審判中，飾詞
    推諉之態度等一切情狀，量處有期徒刑六月，並諭知易科罰
    金之折算標準。本院經核，原審認事用法均無違誤，量刑已
    屬從輕。被告猶執前詞提起上訴，否認犯行，為無理由，應
    予駁回。
五、又按被告行為後刑法業於94年2月2日修正公布，並於95年7
    月1日施行，修正後刑法第2條第1項規定：「行為後法律有
    變更者，適用行為時之法律。但行為後之法律有利於行為人
    者，適用最有利於行為人之法律。」又修正前刑法第41條第
    1項前段原規定：「犯最重本刑為五年以下有期徒刑以下之
    刑之罪，而受六個月以下有期徒刑或拘役之宣告，因身體、
    教育、職業、家庭之關係或其他正當事由，執行顯有困難者
    ，得以一元以上三元以下折算一日，易科罰金。」修正後刑
    法第41條第1項前段規定：「犯最重本刑為五年以下有期徒
    刑以下之刑之罪，而受六個月以下有期徒刑或拘役之宣告者
    ，得以新臺幣一千元、二千元或三千元折算一日，易科罰金
    。」比較新舊法之適用，依刑法第2條第1項之規定，亦應適
    用行為時修正前刑法第4條第1項規定，定其易科罰金之折算
    標準。至修正前刑法第41條第1項雖另有「因身體、教育、
    職業、家庭之關係或其他正當事由，執行顯有困難者」，方
    准易科罰金之規定，修正後刑法第41條第1項則無此規定，
    然有關宣告有期徒刑、拘役應否准許易科罰金執行之處分，
    應由裁判法院之檢察官指揮之，刑事訴訟法第457條第1項定
    有明文，上開規定核均屬檢察官指揮執行時所應斟酌裁量之
    事項，而非法院裁判時所應審酌者，故修正前刑法第41條第
    1項雖有上開規定，然就法院僅宣告易科罰金之折算標準，
    並非決定是否准予易科罰金而言，對於被告並無不利之處，
    併此敘明。又罰金罰鍰提高標準條例第2條雖因上開刑法第
    41條修正後，已就易科罰金之折算標準定有明文，認無存在
    必要，而於95年5月17日修正刪除，並於同年7月1日生效，
    然本件既應適用修正前刑法第41條第1項前段之規定，定被
    告易科罰金之折算標準，自仍應適用修正前罰金罰鍰提高標
    準條例第2條之規定，提高折算之罰金數額。原審本同上之
    見解，適用刑法第2條第1項前段、第185條之4、修正前第41
    條第1項前段，修正前罰金罰鍰提高標準條例第1條前段、第
    2條等規定，並無違誤，不構成撤銷改判之理由，附此敘明
    。
六、據上論斷，應依刑事訴訟法第三百六十八條，判決如主文。
本案經檢察官陳玉珍到庭執行職務。
中    華    民    國    95    年    10    月    25    日
                  刑事第九庭審判長法  官  官有明
                                  法  官  陳世宗
                                  法  官  周盈文
以上正本證明與原本無異。
如不服本判決，應於收受送達後十日內向本院提出上訴書狀，其
未敘述上訴之理由者並得於提起上訴後十日內向本院補提理由書
（均須按他造當事人之人數附繕本）。
                                  書記官  余姿慧
中    華    民    國    95    年    10    月    25    日
附錄：本案論罪科刑法條全文
中華民國刑法第185條之4：
駕駛動力交通工具肇事，致人死傷而逃逸者，處六月以上五年以
下有期徒刑。


司法院資訊處製作；財團法人民間司法改革基金會備份。
